---
title: "階層モデルあてはめの実例"
author: "伊東宏樹"
date: "2022-09-04"
output:
  beamer_presentation:
    latex_engine: lualatex
    theme: metropolis
    keep_tex: true
    keep_md: false
    slide_level: 2
    includes:
      in_header: header.tex
classoption: "aspectratio=169"
---

```{r setup, include=FALSE}
knitr::opts_chunk$set(echo = FALSE)
library(AHMbook)
library(rjags)
library(nimble)
library(cmdstanr)
library(coda)
library(ggplot2)
library(patchwork)
output_dir <- "output_dir"
if (!dir.exists(output_dir))
  dir.create(output_dir)

repos <- c(CRAN = "https://cloud.r-project.org",
           cmdstanr = "https://mc-stan.org/r-packages/")
options(repos = repos)
```

## 本日の内容

\tableofcontents

# はじめに

## 階層モデル（復習）

- 生態過程（潜在状態）
    - 観測できないシステム
- 観測過程
    - 生態過程を観測（観測誤差を含む）

## 統計ソフトウェアによるあてはめ

今回使用するソフトウェア

- JAGS
- NIMBLE
- Stan

いずれも、MCMCによるベイズ推定が可能

このほか、Rのunmarkedパッケージでは最尤推定が可能


## JAGS

- https://mcmc-jags.sourceforge.io/
- スタンドアロンのプログラム
    - Rからは、rjagsなどのパッケージから利用可能
- モデル記述にBUGS言語を使用

## NIMBLE

- https://r-nimble.org/
- Rパッケージ
- BUGSを拡張したモデル記述言語
- モデルコードをC++に変換後、コンパイルして実行
- 生態学に特化したnimbleEcologyパッケージもあり

## Stan

- https://mc-stan.org/
- スタンドアロンのプログラム
    - Rからは、Rstanまたはcmdstanrパッケージから利用可能
- Stan独自のプログラミング言語
- モデルコードをC++に変換後、コンパイルして実行
- 離散パラメータの推定はできない


# サイト占有モデル

あるサイトに、ある生物の個体がいる（在、占有）か、いない（不在、占有していない）かを推定する

- 潜在状態: サイト$m$では、占有確率$\psi_m$に応じて個体の在・不在$z_m$が決定される
    - $z_m \sim \mathrm{Bernoulli}(\psi_m)$
- 観測過程: $j$回目の観測では潜在状態$z_m$と発見確率$p_{mj}$に応じて個体の発見・不発見$Y_{mj}$が決定される
    - $Y_{mj} \sim \mathrm{Bernoulli}(z_m p_{mj})$

偽陽性の誤差（ないものをあるとしてしまう）はないとする


## 模擬データの作成

```{r simOcc, echo = -1}
set.seed(20220904)
occ_data <- AHMbook::simOcc(
  M = 200,                # サイト数
  J = 3,                  # 調査回数
  mean.occupancy = 0.6,   # 共変量が0のときの平均占有確率
  beta1 = -2,             # 占有確率に対する標高の係数
  beta2 = 2,              # 占有確率に対する森林被覆率の係数
  beta3 = 0,              # 占有確率に対する交互作用の係数
  mean.detection = 0.3,   # 共変量が0のときの平均発見確率
  time.effects = c(0, 0), # 時間効果
  alpha1 = -1,            # 発見確率に対する標高の係数
  alpha2 = -3,            # 発見確率に対する風速の係数
  alpha3 = 0,             # 発見確率に対する交互作用の係数
  sd.lp = 0,              # サイトの変量効果
  b = 0,                  # 行動反応
  show.plot = FALSE)
```

## データの確認

真の占有サイト数（$\sum_{m=1}^{M}z_{m}$）

```{r num_occ_sites, echo = TRUE, prompt=TRUE, comment=""}
occ_data$sumZ
```

観察された占有サイト数（少なくとも1回は発見のあったサイト数）

```{r view_occ_data, echo = TRUE, prompt=TRUE, comment=""}
occ_data$sumZ.obs
```

## 共変量と占有確率との関係

```{r plot_elev_z}
df <- data.frame(z = occ_data$z, elev = occ_data$elev, forest = occ_data$forest,
                 wind = occ_data$wind, psi = occ_data$psi)
p1 <- ggplot(df) +
  geom_point(aes(x = elev, y = psi)) +
  geom_point(aes(x = elev, y = z), shape = 3) +
  coord_fixed(ratio = 2) +
  theme_grey(base_family = "Helvetica", base_size = 14) + 
  theme(plot.background = element_rect(fill = "transparent", color = NA))
p2 <- ggplot(df) +
  geom_point(aes(x = forest, y = psi)) +
  geom_point(aes(x = forest, y = z), shape = 3) +
  coord_fixed(ratio = 2) +
  theme_grey(base_family = "Helvetica", base_size = 14) + 
  theme(plot.background = element_rect(fill = "transparent", color = NA))
p1 + p2
```

## BUGSモデル

```{r occ_model, comment=""}
occ_bugs <- file.path("models", "occ_bug.txt")
occ_bugs_model <- readLines(occ_bugs)
cat(occ_bugs_model, sep = '\n')
```

## JAGSによるあてはめ

```{r occ_bugs, echo=TRUE, cache=TRUE, results='hide'}
model <- jags.model(occ_bugs,
                    data = list(M = occ_data$M, J = occ_data$J,
                                Y = occ_data$y, elev = occ_data$elev,
                                forest = occ_data$forest,
                                wind = occ_data$wind),
                    inits = list(z = apply(occ_data$y, 1, max)),
                    n.chains = 3, n.adapt = 1000)
update(model, n.iter = 1000)
fit1 <- coda.samples(model, variable = c("beta", "Nocc", "z"),
                     n.iter = 1000)
```

## 結果

```{r occ_jags_summary, echo=FALSE, comment="", prompt=TRUE}
summary(fit1[, 1:7])$statistics
```

## 発見のなかったサイトでの$z$の事後平均の頻度分布

```{r occ_jags_plot, fig.align="center", fig.width=4.5, fig.height=3}
sum_Y <- apply(occ_data$y, 1, sum)
mean_z <- summary(fit1[, 8:(occ_data$M + 7)])$statistics[, "Mean"]
data.frame(mean_z = mean_z[sum_Y == 0]) |>
  ggplot(aes(x = mean_z)) +
  geom_histogram(binwidth = 0.05, center = 0.025) +
  scale_x_continuous(name = "Posterior mean of z in case all Y = 0",
                     breaks = seq(0, 1, 0.2)) +
  theme_grey(base_family = "Helvetica", base_size = 12) + 
  theme(plot.background = element_rect(fill = "transparent", color = NA))
```


## NIMBLEによるあてはめ

同じBUGSコードを使用

```{r occ_fit, cache=TRUE, echo=TRUE, message=FALSE, results='hide'}
data <- list(M = occ_data$M, J = occ_data$J,
             Y = occ_data$y, elev = occ_data$elev,
             forest = occ_data$forest, wind = occ_data$wind)
init <- list(beta = runif(6, -2, 2), z = apply(occ_data$y, 1, max))
model <- readBUGSmodel(occ_bugs, data = data, inits = init)
fit2 <- nimbleMCMC(model = model, monitors = c("beta", "Nocc"),
                   niter = 2000, nburnin = 1000, nchain = 3,
                   summary = TRUE)
```

## 結果

```{r occ_summary, echo=FALSE, comment="", prompt=TRUE}
fit2$summary$all.chains
```

## Stan

離散パラメータの$z$を消去する

- 各サイトについて
    - $Y_{j}$がすべて0のとき
$$
L(\psi, \symbf{p} \mid \symbf{Y}) =
\mathrm{Bern}(0 \mid \psi) + \mathrm{Bern}(1 \mid \psi)\prod_{j=1}^{J}\mathrm{Bern}(0 \mid p_{j}) 
$$
    - $Y_{j}$の少なくとも1つが1のとき
$$
L(\psi, \symbf{p} \mid \symbf{Y}) =
\mathrm{Bern}(1 \mid \psi)\prod_{j=1}^{J}\mathrm{Bern}(Y_{j} \mid p_{j})
$$


## Stanのモデル

`data`ブロック

```{r occ_stan_model, comment=""}
occ_stan_model <- readLines(file.path("models", "occ.stan"))
cat(occ_stan_model[1:8], sep = '\n')
```

---

`parameters`ブロックと`transformed parameters`ブロック

```{r occ_stan_model2, comment=""}
cat(occ_stan_model[10:20], sep = '\n')
```

---

modelブロック

```{r occ_stan_model3, comment=""}
cat(occ_stan_model[22:32], sep = '\n')
```

---

`generated quantities`ブロック

```{r occ_stan_model4, comment=""}
cat(occ_stan_model[34:47], sep = '\n')
```

## Stanによるあてはめ

```{r occ_stan, echo=FALSE, cache=TRUE, messages=FALSE, results='hide'}
csv_files <- Sys.glob(file.path(output_dir, "occ-*csv"))
occ_stan_fit_R <- "occ_stan_fit.R"
if (length(csv_files) > 0) {
  fit3 <- as_cmdstan_fit(csv_files)
} else {
  source(occ_stan_fit_R)
}
```

```{r occ_stan_fit_code, comment=""}
occ_stan_fit <- readLines(occ_stan_fit_R)
cat(occ_stan_fit, sep = '\n')
```

## 結果

```{r occ_stan_summary, comment=""}
fit3$summary(c("beta", "Nocc"))
```


# （二項）N混合モデル

あるサイトでの、ある生物の個体数$N$を推定する

- 潜在状態: サイト$m$における真の個体数$N_m$
    - $N_m \sim \mathrm{Poisson}(\lambda_m)$
- 観測過程: $j$回目の観測では、そのうち$Y_{mj}$個体を、発見確率$p_{mj}$で発見する
    - $Y_{mj} \sim \mathrm{Binomial}(N_{m}, p_{mj})$

偽陽性の誤差はないとする

## 模擬データの作成

```{r simNmix, echo = -1}
set.seed(20220905)
nmix_data <- AHMbook::simNmix(
  nsites = 267,        # サイト数
  nvisits = 3,         # 各サイトでの観察回数
  mean.lam = 2,        # 平均個体数
  mean.p = 0.6,        # 平均発見確率
  beta2.lam = 1,       # 個体数についての共変量2の係数
  beta.p.survey = -2,  # 発見確率についての観測共変量の係数
  show.plots = FALSE, verbose = FALSE)
```

## データの確認

真の個体数の合計($\sum_{m=1}^{M}N_{m}$)

```{r nmix_data1,  echo = TRUE, prompt=TRUE, comment=""}
nmix_data$Ntotal
```

各サイトでの最大観測数の合計

```{r nmix_data2,  echo = TRUE, prompt=TRUE, comment=""}
sum(apply(nmix_data$C, 1, max))
```

## JAGS

BUGSコード

```{r nmix_bugs_model, comment=""}
nmix_bugs <- file.path("models", "nmix_bugs.txt")
cat(readLines(nmix_bugs), sep = "\n")
```

## あてはめ

```{r nmix_jags_model, echo=TRUE, cache=TRUE, results='hide'}
model <- jags.model(nmix_bugs,
                    data = list(M = nmix_data$nsites,
                                J = nmix_data$nvisits,
                                Y = nmix_data$C,
                                Xsite = nmix_data$site.cov[, 2],
                                Xsurvey = nmix_data$survey.cov),
                    inits = list(N = apply(nmix_data$C, 1, max)),
                    n.chains = 3, n.adapt = 1000)
update(model, n.iter = 1000)
fit4 <- coda.samples(model, variable = c("beta", "N", "Ntotal"),
                     n.iter = 1000)
```

## 結果

```{r nmix_jags_summary, echo=FALSE, comment="", prompt=TRUE}
summary(fit4)$statistics[c("Ntotal",
                           "beta[1]", "beta[2]",
                           "beta[3]", "beta[4]"), ]
```

## 各サイトでの$N$の真値と推定値（事後平均と95%信用区間）

```{r jags_plot_N, fig.width=9, fig.height=4.5}
M <- nmix_data$nsites
est <- summary(fit4)$statistics
qnt <- summary(fit4)$quantile
Nloc <- grep("N\\[[0-9]*\\]", rownames(est))
Nmean <- est[Nloc, "Mean"]
data.frame(Site = rep(1:M, 2),
           N = c(nmix_data$N, Nmean),
           Value = rep(c("True", "Estimated"), each = M)) |>
  ggplot() +
  geom_segment(data = data.frame(Site = 1:nmix_data$nsite,
                                 CI_low = qnt[Nloc, "2.5%"],
                                 CI_upp = qnt[Nloc, "97.5%"]),
               aes(x = Site, xend = Site, y = CI_low, yend = CI_upp),
               colour = "red", alpha = 0.7) +          
  geom_point(aes(x = Site, y = N, colour = Value),
             size = 3, alpha = 0.7) +
  labs(x = "Site", y = "N") +
  theme_grey(base_family = "Helvetica", base_size = 12) +
  theme(plot.background = element_rect(fill = "transparent", color = NA),
        legend.background = element_rect(fill = "transparent", color = NA))
```

## NIMBLEモデル

```{r nmix_nimble, echo=TRUE}
code <- nimbleCode({
  for (m in 1:M) {
    log(lambda[m]) <- beta[1] + beta[2] * Xsite[m]
    N[m] ~ dpois(lambda[m])
    for (j in 1:J) {
      logit(p[m, j]) <- beta[3] + beta[4] * Xsurvey[m, j]
      Y[m, j] ~ dbinom(size = N[m], prob = p[m, j])
    }
  }
  for (i in 1:4) {
    beta[i] ~ dnorm(mean = 0, sd = 1.0e+2)
  }
  Ntotal <- sum(N[])
})

```

## NIMBLEによるあてはめ

```{r nmix_fit, cache=TRUE, echo=TRUE, message=FALSE, results='hide'}
M <- nmix_data$nsites
J <- nmix_data$nvisits
const <- list(M = M, J = J)
data <- list(Y = nmix_data$C, Xsite = nmix_data$site.cov[, 2],
             Xsurvey = nmix_data$survey.cov)
init <- function() {
  list(beta = runif(4, -2, 2), N = apply(nmix_data$C, 1, max))
}
fit5 <- nimbleMCMC(code, constants = const, data = data, inits = init,
                   monitors = c("beta", "N", "Ntotal"),
                   niter = 2000, nburnin = 1000, nchain = 3,
                   summary = TRUE)
```

## 結果

```{r nmix_results, echo=FALSE, comment="", prompt=TRUE}
fit5$summary$all.chains[(M + 1):(M + 5), ]
```


```{r nmix_plot_N, include=FALSE, fig.width=9, fig.height=4.5}
df <- data.frame(Site = rep(1:M, 2),
                 N = c(nmix_data$N, fit5$summary$all.chains[1:M, 1]),
                 Value = rep(c("True", "Estimated"), each = M))
ggplot(df) +
  geom_segment(data = data.frame(Site = 1:nmix_data$nsite,
                                 CI_low = fit5$summary$all.chains[1:M, 4],
                                 CI_upp = fit5$summary$all.chains[1:M, 5]),
               aes(x = Site, xend = Site, y = CI_low, yend = CI_upp),
               colour = "red", alpha = 0.7) +          
  geom_point(aes(x = Site, y = N, colour = Value),
             size = 3, alpha = 0.7) +
  labs(x = "Site", y = "N") +
  theme_grey(base_family = "Helvetica", base_size = 12)
```


## Stan

離散パラメータの$N$を消去

- 各サイトについて
$$
L(\lambda, \symbf{p} \mid \symbf{Y}) = \sum_{k=0}^\infty \left(\mathrm{Pois}(k \mid \lambda) \prod_{j=1}^{J}\mathrm{Binom}(Y_{j} \mid k, p_{j})\right)
$$


## Stanのモデル

```{r nmix_stan_model, comment=""}
nmix_stan_model <- readLines(file.path("models", "nmix.stan"))
cat(nmix_stan_model[1:12], sep = '\n')
```



```{r nmix_stan_model2, include=FALSE}
cat(nmix_stan_model[10:12], sep = '\n')
```

---

```{r nmix_stan_model3, comment=""}
cat(nmix_stan_model[14:26], sep = '\n')
```

---

```{r nmix_stan_model4, comment=""}
cat(nmix_stan_model[28:39], sep = '\n')
```


```{r nmix_stan_model5, include=FALSE}
cat(nmix_stan_model[33:39], sep = '\n')
```

## Stanによるあてはめ

```{r nmix_stan, echo=FALSE, cache=TRUE, messages=FALSE, results='hide'}
csv_files <- Sys.glob(file.path(output_dir, "nmix-*csv"))
nmix_stan_fit_R <- "nmix_stan_fit.R"
if (length(csv_files) > 0) {
  fit6 <- as_cmdstan_fit(csv_files)
} else {
  source(nmix_stan_fit_R)
}
```

```{r nmix_stan_fit_code, comment=""}
nmix_stan_fit <- readLines(nmix_stan_fit_R)
cat(nmix_stan_fit, sep = '\n')
```

## 結果

```{r nmix_stan_results, comment=""}
fit6$summary(c("Ntotal", "beta"))
```

## StanでのN混合モデルの高速化

- 連鎖内での並列化
  - `reduce_sum`の使用
    - https://mc-stan.org/users/documentation/case-studies/reduce_sum_tutorial.html
- アルゴリズムの見直し
  - 多変量ポアソン分布によるあてはめ
    - 2変量ポアソン分布の実装例: https://github.com/stan-dev/example-models/blob/master/BPA/Ch.12/Nmix1.stan


# おわりに

- 階層モデリング
    - 潜在状態と観測過程を明示的にモデリングする
        - 潜在状態のばらつきと、観測誤差を分離
- ソフトウェアの利用
    - JAGS, NIMBLE, Stan
    - MCMCによるベイズ推定
    - Stanでは、離散パラメータの消去に一工夫がいる

## 今回の資料

今回の発表に使用したコードはGithubで公開しています。

https://github.com/ito4303/jfssa2022

